臺灣高等法院刑事判決　　　　　　　　96年度上訴字第2177號
上　訴　人
即　被　告　甲○○
上列上訴人因違反毒品危害防制條例案件，不服臺灣板橋地方法
院95年度訴字第3783號，中華民國96年3月6日第一審判決（起訴
案號：臺灣板橋地方法院檢察署95年度毒偵字第7768號），提起
上訴，本院判決如下：
    主  文
原判決撤銷。
甲○○施用第一級毒品，累犯，處有期徒刑玖月，減為有期徒刑
肆月又拾伍日。又施用第二級毒品，累犯，處有期徒刑陸月，減
為有期徒刑月。應執行有期徒刑柒月。
    事  實
一、甲○○前於民國88年間，因施用毒品案件，經臺灣基隆地方
    法院裁定送觀察、勒戒後，認無繼續施用毒品之傾向，經臺
    灣基隆地方法院檢察署檢察官以88年度偵字第689號為不起
    訴處分確定。再於88年間，因施用毒品案件，經臺灣基隆地
    方法院裁定送觀察、勒戒後，認無繼續施用毒品之傾向，經
    臺灣基隆地方法院檢察署檢察官為不起訴處分確定。又於89
    年間，因施用毒品案件，經臺灣基隆地方法院裁定令入戒治
    處所施以強制戒治，而於90年9月3日執行完畢釋放出所。另
    因犯竊盜，違反毒品危害防制條例案件，經臺灣基隆地方法
    院分別判處有期徒刑2年、6月確定，並定應執行有期徒刑2
    年4月。再因妨害公務案件，經臺灣基隆地方法院判處有期
    徒刑5月確定，與上開有期徒刑2年4月部分接續執行，於92
    年8月29日縮短刑期假釋出監。嗣經撤銷假釋，應執行殘刑
    有期徒刑7月7日。復因違反毒品危害防制條例案件，經臺灣
    基隆地方法院分別判處有期徒刑6月、7月，應執行有期徒刑
    1年確定，經與上開有期徒刑7月7日接續執行，及至94年9月
    27日縮刑期滿執行完畢。
二、甲○○猶不知悔改，於95年10月7日20時30分許為警採尿前2
    6小時、96小時內之某時，在臺北縣三重市上格旅館，分別
    以將第一級毒品海洛因（下稱海洛因）粉末摻入香菸點火方
    式，施用第一級毒品海洛因一次；及以將第二級毒品甲基安
    非他命（公訴人誤載為安非他命；下稱甲基安非他命）粉末
    置於玻璃球管吸食器內，再以火燒烤方式，施用甲基安非他
    命一次。經警於95年10月7日20時30分許，在臺北縣瑞芳鎮
    ○○路○段25號查獲。
三、案經臺北縣政府警察局瑞芳分局報請臺灣板橋地方法院檢察
    署檢察官偵查起訴。
    理  由
一、上開事實，業據上訴人即被告甲○○於原審供承不諱，且被
    告尿液送請檢驗，經以EIA酵素免疫分析法初步檢驗，再以G
    C/MS氣相層析質譜儀法確認檢驗結果，確均呈鴉片類（嗎啡
    ）及安非他命類陽性反應，有臺灣檢驗科技股份有限公司95
    年10月19日編號CH/2006/Ａ0299號濫用藥物尿液檢驗報告、
    偵辦毒品危害防制條例案件犯嫌尿液檢驗編號對照表附卷可
    稽（見臺灣板橋地方法院檢察署95年度毒偵字第7768號偵查
    卷第10、11頁）。按海洛因經注射或吸入人體後，約百分之
    80於24小時內自尿中排出，一般而言，尿液中能否驗出嗎啡
    陽性反應與其投與量、投與途徑、採尿時間、個人體質及檢
    測方法之靈敏度有關，國外曾有文獻報導注射6毫克之海洛
    因鹽酸鹽，其代謝物嗎啡之平均可檢出時限約為26小時；又
    甲基安非他命經口服投與後約百分之70於24小時內自尿中排
    出，約百分之90於96小時內自尿中排出，由於甲基安非他命
    成分之檢出與其投與方式、投與量、個人體質、採尿時間與
    檢測儀器之精密度等諸多因素有關，因此僅憑尿液中呈安非
    他命陽性反應，並無法確實推算吸食時間距採集時間之長短
    ，惟依上述資料推斷，最長可能不會超過4日（行政院衛生
    署藥物食品檢驗局81年9月8日藥檢壹字第8114885號、81年2
    月8日（81）藥檢壹字第001156號函參照）。被告尿液檢體
    既有鴉片類及安非他命類之陽性反應，並採氣相層析質譜儀
    法進行確認，已足排除被告因服用藥物導致毒品偽陽性反應
    之可能。被告於經警採取尿液檢體前26小時及96小時扣除被
    查獲後不可能施用毒品期間內之某時，應分別有施用海洛因
    及甲基安非他命無疑。足見被告自白確與事實相符。
二、按人體施用甲基安非他命後，其主要代謝物中，未改變型態
    之甲基安非他命占施用劑量達百分之43，安非他命則約為百
    分之5；人體若施用安非他命後，主要代謝物中則有未改變
    型態之安非他命，但無甲基安非他命（法務部調查局93年5
    月4日調科壹字第09362413980號函參照）。則人體若施用安
    非他命，其尿液代謝物不可能出現甲基安非他命，惟人體若
    施用甲基安非他命，尿液代謝物除主要有甲基安非他命外，
    亦可能有少量之安非他命。本件被告尿液除呈現較少量之安
    非他命陽性反應外，主要係呈現甲基安非他命之陽性反應，
    依上開函示，被告自不可能係施用安非他命，並係施用甲基
    安非他命。公訴人認被告係施用安非他命，尚有誤會。
三、被告前於88年間，因施用毒品案件，經臺灣基隆地方法院裁
    定送觀察、勒戒後，認無繼續施用毒品之傾向，經臺灣基隆
    地方法院檢察署檢察官以88年度偵字第689號為不起訴處分
    確定。再於88年間，因施用毒品案件，經臺灣基隆地方法院
    裁定送觀察、勒戒後，認無繼續施用毒品之傾向，經臺灣基
    隆地方法院檢察署檢察官為不起訴處分確定。又於89年間，
    因施用毒品案件，經臺灣基隆地方法院裁定令入戒治處所施
    以強制戒治，而於90年9月3日執行完畢釋放出所等情，有本
    院被告前案紀錄表在卷可考。事證明確，被告於強制戒治期
    滿後5年以內再犯施用海洛因及甲基安非他命罪行堪以認定
    。
四、核被告所為，係犯毒品危害防制條例第10條第1項之施用第
    一級毒品罪及第2項之施用第二級毒品罪。被告持有海洛因
    及甲基安非他命之低度行為應為施用之高度行為所吸收，均
    不另論罪。被告所犯上開二罪間，犯意各別，構成要件不同
    ，應予分論併罰。又被告因犯竊盜，違反毒品危害防制條例
    案件，經臺灣基隆地方法院分別判處有期徒刑2年、6月確定
    ，並定應執行有期徒刑2年4月。又因妨害公務案件，經臺灣
    基隆地方法院判處有期徒刑5月確定，並與上開有期徒刑2年
    4月部分接續執行，92年8月29日縮短刑期假釋出監。嗣經撤
    銷假釋，應執行殘刑有期徒刑7月7日。復因違反毒品危害防
    制條例案件，經臺灣基隆地方法院分別判處有期徒刑6月、7
    月，應執行有期徒刑1年確定，經與上開有期徒刑7月7日接
    續執行，及至94年9月27日縮刑期滿執行完畢，有本院被告
    前案紀錄表在卷可參。被告於有期徒刑之執行完畢後5年內
    ，故意再犯本件有期徒刑以上之罪，均為累犯，均應依刑法
    第47條第1項規定加重其刑。
五、原審對被告論罪科刑，固非無見。惟 (一)被告於95年8月27
    日11時20分許、9月20日22時40分許、10月21日1時5分許及1
    2月23日19時許（即臺灣基隆地方法院檢察署96年度毒偵緝
    字第1號、第12號、96年度毒偵字第98號、第218號）為警查
    獲施用第一級毒品及第二級毒品犯行，與本件公訴人起訴部
    分並無集合犯之實質上一罪關係（理由詳如後述），原審一
    併審理，實有未當；（二）本件被告所犯施用第一級、第二
    級毒品時間均在96年4月24日以前，合於中華民國96年罪犯
    減刑條例第2條第1項第3款減刑之規定，原審未及依法減刑
    ，亦有未當。被告空言上訴，固無理由，惟原判決既有可議
    ，自應由本院撤銷改判。爰審酌被告前因施用毒品，經觀察
    、勒戒及強制戒治，猶再犯本案，情節非輕，同時參酌被告
    犯罪動機、手段、所生危害及犯罪後坦承犯行等一切情狀，
    就施用第一級毒品及第二級毒品，分別量處有期徒刑9月及6
    月，並依中華民國96年罪犯減刑條例第2條第1項第3款規定
    ，各減為有期徒刑4月又15日及3月，並定應執行有期徒刑7
    月。
六、臺灣基隆地方法院檢察署96年度毒偵緝字第1號、第12號、
    96年度毒偵字第98號、第218號移送原審併辦意旨以：被告
    基於施用海洛因及安非他命犯意，先後於（一）95年8 月27
    日11時20分許，在臺北縣瑞芳鎮○○路○段162號住處為警查
    獲，並扣得其所有之安非他命吸食器1組及安非他命吸食器1
    支（內有安非他命殘渣）。（二）95年9月20日22時40分許
    ，在臺北縣瑞芳鎮○○○○路111巷69之2號為警查獲，並扣
    得其所有之海洛因1包（毛重0.7公克）、安非他命1包（毛
    重0.2公克）、安非他命吸食器1支。（三）95年10月21日1
    時5分許，在臺北縣瑞芳鎮○○路○段25號臺北縣政府警察局
    瑞芳分局採尿後為警查獲。（四）於95年12月23日19時許，
    在臺北市○○區○○街17號前為警查獲，並扣得其所有之海
    洛因1包（淨重0.16公克、空包裝重0.17公克）、安非他命1
    包（毛重0.6公克、淨重0.5公克）。因認被告涉犯毒品危害
    防制條例第10條第1項、第2項施用第一級毒品、第二級毒品
    罪嫌，與本案有集合犯之實質上一罪關係，而移送原審併案
    審理。
七、惟刑法第56條連續犯之規定業經修正公布刪除，並於95年7
    月1日施行，而依新法對於上開反覆實施犯罪模式之對應處
    置，除合於「接續犯」或「包括一罪」之情形外，則僅能依
    數罪併罰之規定個別處斷。查：
（一）按數行為於同時同地或密切接近之時地實施，侵害同一之
      法益，各行為之獨立性極為薄弱，依一般社會健全觀念，
      在時間差距上，難以強行分開，在刑法評價上，以視為數
      個舉動之接續施行，合為包括之一行為予以評價，較為合
      理，方屬接續犯之範疇，足見「接續犯」之成立，係以時
      、空密接性為前提要件，即透過對於同一法益之同種類侵
      害行為繼續不間斷之實行，業已稀釋個別行為之獨立性，
      致使刑法評價時將之視為單一、整體之犯罪行為，以符合
      社會一般人對於行為概念之認知，並與行為人之犯罪目的
      相互結合（最高法院86年臺上字第3295號判例要旨參照）
      。而若干犯罪行為態樣，本質上原具有反覆、延續實行之
      特徵，立法時既予特別歸類，定為犯罪構成要件之行為要
      素，則行為人基於概括之犯意，在密切接近之一定時、地
      持續實行之複次行為，倘依社會通念，於客觀上認為符合
      一個反覆、延續性之行為觀念者，於刑法評價上，即應僅
      成立一罪。學理上所稱「集合犯」之職業性、營業性或收
      集性等具有重複特質之犯罪均屬之，例如經營、從事業務
      、收集、販賣、製造、散布等行為概念者是（最高法院95
      年度臺上字第4686號判決要旨參照）。依上開判決意旨例
      示之具有集合犯特質犯罪之經營、從事業務、收集、販賣
      、製造、散布等行為概念，行為人於犯罪時，主觀上即有
      反覆、持續實施之犯意；本質上亦有反覆、持續之實施性
      質；客觀上常須經由反覆、持續之實施行為，始能達到犯
      罪目的。而施用毒品之人，基於毒品容易成癮，固多有反
      覆施用之結果，然行為人施用之初，主觀上並非必然有反
      覆施用之犯意，單純施用一次，亦屬可能，並能達到犯罪
      目的，自不得一概論以集合犯。
（二）本次刑法修正既依據「刑罰公平原則」考量，刪除有關連
      續犯規定，並將含有連續犯性質之常業犯一併全數刪除（
      參見刑法修正草案總說明），立法理由略為：實務上之見
      解對於「同一罪名」之認定過寬，所謂「概括犯意」經常
      可連綿數年之久，「且在採證上多趨於寬鬆」，每每在起
      訴之後，最後事實審判決之前，對繼續犯同一罪名之罪者
      ，均適用連續犯之規定論處，不無鼓勵犯罪之嫌，亦使國
      家刑罰權之行使發生不合理之現象等語。雖立法理由同時
      稱：對於竊盜、吸毒（施用毒品）之習慣犯，恐因數罪併
      罰而有量刑過重而產生不合理之現象一節，在實務運用上
      應可參考德、日等國之經驗，委由學界及實務以補充解釋
      之方式，發展接續犯之概念，對於合乎接續犯或包括的一
      罪之情形，認為構成單一之犯罪，以限縮數罪併罰之範圍
      ，用以解決上述問題。
  １、習慣犯與接續犯二者性質有別，且本次修法前「接續犯」
      與「連續犯」概念，均已存在，最高法院判決、判例並已
      多所闡釋二者區別，向來實務上對於施用毒品行為，均以
      「連續犯」論處，不認為是「接續犯」，如何會因修法後
      刪除連續犯規定，即變成屬於「接續犯」。
　２、所謂習慣犯，係指犯罪行為人對於犯罪行為具有倚賴性，
　　　而會反覆實施同一類犯罪之情形。縱認施用毒品者性格上
      對於吸毒行為具有倚賴性，會反覆實施，而認吸毒犯屬於
      一種習慣犯，且連續犯及常業犯刪除後，習慣犯在論罪上
      應僅能歸屬於集合犯，而屬「集合犯」之一種。然習慣犯
      之用語在犯罪學上及刑事矯治上有其意義，施用毒品行為
      就其施用情狀，依社會一般客觀上觀察，認論以一罪為適
      當時，固非不可參酌集合犯之法理，只論以包括一罪。惟
      實務運作上，應特加注意者，乃屬「集合犯」之犯罪，並
      非所有反覆實行之行為，皆一律認為包括一罪，仍須從行
      為人之主觀犯意，自始係基於概括性，行為之時、空上具
      有密切關係，「且」依社會通念認屬包括之一罪為合理適
      當者，始足當之，否則仍應依實質競合予以併合處罰。準
      此，施用毒品者，每一個滿足該次毒癮之施用毒品行為，
      在時空上既可明顯區隔，自係各自獨立之施用毒品行為。
  ３、刑法功能之一，在對違法犯罪行為，給予相當刑罰制裁，
      藉由刑罰威嚇力產生壓制遏阻犯罪之動能，除期矯治犯罪
      行為人惡性，使得以再社會化，並確保國家社會共同生活
      體之法律秩序。參酌本次刑法修正理由，刑法有關連續犯
      、常業犯刪除後，原則上應依一行為一罪一罰併合處罰，
      且實務上對於接續犯、集合犯等實質上一罪關係見解之變
      更，僅係回歸法律適用原貌而已，目前階段不應過度擴張
      適用。如將時空上明顯足以區隔之滿足該次毒癮之各次施
      用毒品行為，遽以時間長短解決訴訟經濟問題，認均在「
      集合犯」包括一罪範圍之內，應屬違反廢除連續犯之立法
      意旨，蓋如此認定結果，非但不能端正立法意旨所稱：「
      每每在起訴之後，最後事實審判決之前，對繼續犯同一罪
      名之罪者，均適用連續犯之規定論處，不無鼓勵犯罪之嫌
      ，亦使國家刑罰權之行使發生不合理之現象」等語之情形
      （反覆施用毒品，多次為警查獲之吸毒者，可透過「不曾
      間斷施用毒品」之空言自白，獲得僅成立一個施用毒品罪
      之判決），並因連續犯加重其刑之規定業已刪除，致使反
      覆施用毒品之行為人形式上甚或實質上可獲得較未廢除連
      續犯規定前為輕之刑度之判決。如此，豈不反而加劇「鼓
      勵犯罪之嫌」，使國家刑罰權之行使發生「更不合理」之
      現象。
（三）此次立法理由針對吸毒犯行固有提到：「恐因數罪併罰而
      有量刑過重而產生不合理現象之現象一節，在實務運用上
      ，應可參考德、日等國之經驗，委由學界及實務以補充解
      釋之方式，發展接續犯之概念，對於合乎「接續犯」或「
      包括的一罪」之情形，認為構成單一之犯罪，以限縮數罪
      併罰之範圍，『用以解決』上述問題」等語。惟上揭論述
      ，顯然並未認以往實務對於施用毒品行為採連續犯而未採
      接續犯甚或集合犯之見解，有何不當，考其上揭用語之目
      的，應僅係提出一種解決「『恐』產生量刑過重現象」之
      想法供實務、學界參考。本次刑法修正既廢除連續犯及常
      業犯之規定，為達罰當其罪，符合罪刑相當原則目的，自
      不宜以原有連續犯或常業犯量刑標準之舊思維，為數罪併
      罰定執行刑之依據，業如前述。且修法前實務上因被告較
      後或較前之施用毒品行為未及為法院審酌，復因二者具有
      連續犯關係而為前案既判力所及，致無法對被告該次施用
      毒品行為予以論罪處罰之不合理現象所在多有，此次修法
      刪除連續犯規定而論以數罪併罰結果，一方面可避免上述
      不合理現象之發生，另方面透過法院嗣後以裁定定其應執
      行之刑時，得以綜合審酌裁量出一適當之應執行刑，應更
      能切合此次修法用意，並解決修法理由所謂恐因數罪併罰
      而有量刑過重而產生不合理現象之問題。則立法理由提及
      之恐因數罪併罰而有量刑過重而產生不合理之現象，依本
      院見解，應由法院於定其應執行之刑時，基於罪刑相當原
      則，綜合判斷裁量出一適當之應執行之刑，以資調節，而
      非遽予改變以往實務見解，改論「集合犯」，否則難以符
      合此次修法刪除連續犯規定之目的。
（四）綜上所述，立法理由言及之恐因數罪併罰而有量刑過重而
      產生不合理現象，既本可透過法院適當之裁量定出罪刑相
      當之刑期以滋避免、解決。且如將吸毒者在時空上明顯足
      以區隔之主觀上滿足各該次毒癮之各次施用毒品行為，予
      以評價為屬「集合犯」而僅成立一個施用毒品罪，明顯違
      反本次修正刪除連續犯規定之立法本旨。
（五）本件被告施用毒品時間，與上開移送併辦所指被告施用毒
      品期間，分別相距1月20日、17日、14日、2月16日不等之
      久，每一次施用第一級、第二級毒品行為，在時空上既可
      明顯區隔，並係各自滿足該次毒癮，應屬各自獨立之施用
      毒品行為，顯非基於概括犯意，在密切接近之一定時、地
      持續實行之複次行為，自與起訴部分無包括一罪之集合犯
      關係。雖被告於原審自白從95年8月25日及27日起至同年1
      2月23日施用第一級、第二級毒品，惟並無證據證明與事
      實相符，且依併辦卷內事證，僅足認定被告分別於95年8
      月27日11時20分許、9月20日22時40分許、10月21日1時5
      分許及12月23日19時許為警查獲採尿送驗前26小時、96小
      時有施用第一級、第二級毒品犯行，自不得僅以被告自白
      ，即認被告於95年8月25日、27日起至同年12月23日止，
      有多次施用第一級、第二級毒品犯行，並據以認定與起訴
      部分有集合犯之實質上一罪關係。足見上開移送併辦部分
      與公訴人起訴部分並無集合犯之實質上一罪關係，本院無
      從一併審理，應退回檢察官另行偵查。
八、被告經合法傳喚，無正當理由不到庭，爰不待其陳述，逕行
    判決。
據上論斷，應依刑事訴訟法第369條第1項前段、第371條、第364
條、第299條第1項前段，毒品危害防制條例第10條第1項、第2項
，刑法第11條前段、第47條第1項、第51條第5款，中華民國96年
罪犯減刑條例第2條第1項第3款，判決如主文。
本案經檢察官林炳雄到庭執行職務。
中　　華　　民　　國　　96　　年　　8　　月　　 1 　　日
　　　　　　　　　刑事第四庭審判長法　官  蔡秀雄
　　　　　　　　　　　　　　　　  法　官  周煙平
　　　　　　　　　　　　　　　　　法　官  陳國文
以上正本證明與原本無異。
施用第一級毒品部分如不服本判決，應於收受送達後十日內向本
院提出上訴書狀，其未敘述上訴之理由者並得於提起上訴後十日
內向本院補提理由書（均須按他造當事人之人數附繕本）。
施用第二級毒品部分不得上訴。
                                  書記官  蔡棟樑
中　　華　　民　　國　　96　　年　　8　　月　　 1 　　日
附錄：本案論罪科刑法條全文
毒品危害防制條例第10條第1項、第2項：
施用第一級毒品者，處六月以上五年以下有期徒刑。
施用第二級毒品者，處三年以下有期徒刑。
